【裁判字號】    89,台上,850
【裁判日期】    890223
【裁判案由】    傷害致人於死
【裁判全文】
最高法院刑事判決                                八十九年度台上字第八五○號
    上  訴  人  甲○○
右上訴人因傷害致人於死案件，不服台灣高等法院中華民國八十七年一月二十日第二
審更審判決（八十六年度上更(一)字第一○六六號，起訴案號：台灣士林地方法院檢察
署八十四年度偵字第五四五二號），提起上訴，本院判決如左：
    主  文
上訴駁回。
    理  由
按刑事訴訟法第三百七十七條規定，上訴於第三審法院，非以判決違背法令為理由，
不得為之。是提起第三審上訴，應以原判決違背法令為理由，係屬法定要件。如果上
訴理由狀並未依據卷內訴訟資料，具體指摘原判決不適用何種法則或如何適用不當，
或所指摘原判決違法情事，顯與法律規定得為第三審上訴理由之違法情形，不相適合
時，均應認其上訴為違背法律上之程式，予以駁回。本件上訴人甲○○上訴意旨略稱
：(一)、依證人蔡鳳、張郭豔貞所述，被害人與同行之計程車司機在房間內爭吵時，被
害人之項鍊置於桌上，被害人並喊為何拿我項鍊，足見被害人之項鍊係遭該司機扯下
，並導致被害人胸前成傷，原判決對此項證據未說明不採之理由，有判決不備理由之
違法。(二)、依張郭豔貞、蔡鳳之證言，被害人身高約一百七十五公分，又穿高四公分
之木屐，而上訴人身高僅一百五十八公分，二人相差二十公分，上訴人應打不到被害
人之頭頂部，原審漠視此事實，在無人證、物證之情況下，推論上訴人持不明硬物擊
打被害人，有判決理由矛盾及判決不備理由之違法。(三)、被害人倒地後，由執勤警員
徐瑞樟、陳保任送醫急救，其二人在第一審皆證稱送醫時未發現被害人有任何外傷，
則他人亦不可能知悉被害人在與上訴人起衝突之前，是否已受傷。原判決認被害人在
與上訴人衝突前，早已受傷之情況可以排除云云，顯與上述警員之證言相矛盾，原判
決對警員之證言何以不可信，未予說明，亦有判決理由不備之違法。(四)、原審先將與
被害人同行而涉案重大之計程車司機排除在外，又在無任何人證、物證之情況下，排
除調查局測謊記錄及有利上訴人之證言，推定上訴人犯罪，其採證有違證據法則。(五)
、證人蔡鳳、張郭豔貞所述被害人與計程車司機一同進入案發地之茶樓，嗣起衝突之
情事，應屬無疑。而被害人倒地處在大馬路邊，路人均可目睹被害人倒地之經過，故
蔡鳳所證上訴人未打被害人，並非迴護之詞，應為真實可採。(六)、被害人之致命傷，
經法醫鑑定是頭部被重鈍器打擊致死，並非後仰跌倒造成死亡。原判決認上訴人推被
害人倒地致死，其認事用法有不依法醫之驗斷書之證據上理由矛盾之違法。又依台北
市立中興醫院之驗傷單所載，被害人頭骨額部骨折、頂骨骨折、蜘蛛網膜下出血、頭
頂部紅腫４×４公分，此外無其他身體外傷之記載與描述。則本案之重點應查明被害
人頭部之重擊傷是何人所為，為何呈紅腫狀，是否為一外軟內硬物體所打擊，在未查
明之前，不能判決上訴人有罪。(七)、被害人事發前與一中年男子進入台北縣淡水鎮○
○街五十號長興樓小吃店之第一小房間內，當時由服務生歐盆接待，歐盆應能知悉被
害人與該名男子爭吵之經過情形，可依此排除上訴人涉案之可能。原審未查明，請准
發回更審傳訊該證人。(八)、被害人倒地處在台北縣淡水鎮○○街五十號前，同街五十
二號嘉布永西藥行老闆應可看見事發經過，原審未傳訊該老闆查明真相，亦有違誤。
(九)、與被害人同行之計程車司機為何於被害人與上訴人爭吵時逕行離開，原審未查明
，判決自屬不正確。(十)、被害人之頭部表皮並未流血受傷，應係被外軟內硬之物打傷
，依其受傷面積，應為黑金剛大型手機所打。最有可能為被害人在小吃店與同行之計
程車司機起衝突時，該司機持大哥大手機打傷被害人，原審未對此調查，徒以被害人
被「不明硬物」所打傷，其調查事實不精確等語。
惟查證據之取捨及其證明力之判斷，屬於事實審法院之職權，苟其所為之判斷，並不
違背經驗法則及論理法則，即不能任意指為違背法令。又認定犯罪事實所憑之證據，
並不以直接證據為限，間接證據亦包括在內。審理事實之法院，綜合卷內之直接、間
接證據，本於推理作用，於通常一般之人均不致有所懷疑，得確信其為真實之程度者
，即非不得據之為有罪之認定。本件原判決認定上訴人有原判決事實欄所載之犯行，
係以被害人之屍體，經檢察官督同楊日松、束恒新二位法醫師解剖、鑑驗結果認定：
被害人前頭部有約一○×三公分呈橫形皮下血腫傷一處，致骨膜出血，前頭骨橫形陷
凹破裂骨折約六公分腦傷顱內出血，為重鈍擊傷；頭頂部約九‧五×三公分呈縱呈形
皮下血腫傷一處，並致骨膜出血頭頂骨縱陷凹破裂約一○公分，致腦傷顱內出血，為
重鈍擊傷；右胸部約六‧五×三‧○公分呈形皮下出血傷一處，為鈍擊傷；右手背腫
脹皮下出血傷，為抵擋傷；因而綜上情判斷被害人係因頭部被重鈍擊（如棍或棒打擊
）致頭骨陷凹骨折腦傷出血致死，為他擊傷（殺），此有內政部警政署刑事警察局八
十四年六月十二日刑醫字第四六五五七號鑑驗書一紙在卷可稽。第一審將相關卷證資
料函請台灣高等法院檢察署法醫中心特約法醫師石台平先生鑑定，其鑑定結果為：對
死亡原因之研判，同意內政部警政署刑事警察局八十四年六月十二日刑醫字第四六五
五七號鑑驗書之結論，即死亡原因：鈍力性顱腦傷合併顱骨骨折及腦傷出血，死亡方
式為他殺，亦有台灣高等法院檢察署法醫中心石台平法醫於八十四年十月十五日出具
之鑑定報告存卷可憑。依上述鑑定結果，再參諸被害人身上所受之傷痕三處均有三公
分寬度之情形，益證被害人係受同一或同種兇器毆擊可能性甚大。綜此，足見被害人
之死因為鈍力性顱腦傷合併顱骨骨折及腦傷出血，死亡方式為他殺，甚明。上訴人供
承在場與被害人起衝突，但辯稱：伊僅將被害人之雙手順勢撥開，被害人因而摔倒云
云。惟第一審送請石台平法醫鑑定「依上訴人所述，是否可能造成許應凱身上出現如
此之傷痕」，其鑑定結果認為：被害人所受之傷害，係外（物）力打擊頭部所致，而
非頭部撞擊他物所致，與上訴人所述之情節不符。因被害人所受之三處損傷（按其文
意乃指鈍力性傷害），非在同一直線、同一平面或同一高度，應屬三次傷害；跌倒所
致之傷害，常為一次傷害；由於被害人頭部受傷之範圍廣泛，合併顱骨骨折及非屬一
次傷害，就法醫學的角度而言，可以排除「跌倒撞擊地面」，亦有石台平法醫出具之
前開鑑定報告附卷可參。是被告所辯之情節，不致造成死者如是之傷痕，可謂無疑。
上訴人所辯其行為與被害人之死亡間無因果關係云云，為避重就輕之詞，委無足取。
公訴意旨依上訴人之供述，而認上訴人用力推被害人胸部，致被害人倒地死亡等情，
自有未洽。依證人蔡鳳、張郭豔貞之證言，被害人在與上訴人爭執之前五至十分鐘，
並無受他人毆擊之情形，都是被害人在打他人。第一審因而函詢石台平法醫師，經覆
以：被害人若於受前述之鈍力性顱腦損傷合併顱骨骨折及腦傷出血後，不可能仍有能
力站立走動並與他人對話爭吵達五至十分鐘而外人無法覺察，且處於酩酊狀態結論亦
無不同，此有其八十五年一月二十四日函附卷可參。因此，被害人在與上訴人爭執前
，應未受傷。證人蔡鳳三次警訊時之供述並不一致，第一、二次時，多所保留，未提
及上訴人涉及本案之情節，第三次警訊時見上訴人已被查獲，才附和上訴人之說詞，
謂上訴人以手推被害人，被害人因而倒地不起云云。參以上訴人係為其出氣，上訴人
又叮嚀其不能提及其涉案，足證其蓄意為上訴人隱瞞事實，其證言為迴護之詞，不足
資為有利上訴人之認定。證人張郭豔貞第一次第二次警訊時之證言，與蔡鳳所述相同
，隱瞞上訴人在場與被害人發生爭執之事實，其所述諸多矛盾，其證言亦非實在，不
足採信。證人謝重復當日與上訴人同行同飲，於上訴人傷害被害人後，並勸上訴人速
離去，足見二人交誼匪淺，其附和上訴人之詞，亦係迴護之詞，不能據為有利上訴人
之證據。證人蔡雨晴事發時並未在場，其並稱未曾打電話給被害人家屬言及可能他人
以黑金剛型大哥大手機打被害人等語，故蔡雨晴之證言仍不能為有利上訴人之認定。
至於上訴人所辯情節，經法務部調查局測謊結果，雖無情緒波動反應，惟測謊時間距
案發日已一年餘，依人類之記憶隨時間經過而日益模糊，情緒隨時間流逝而日益淡默
穩定之常理，該鑑定結果亦不能證明上訴人未打被害人。綜上事證，被害人所受傷害
，除為上訴人以不明硬物毆打，並無其他合理可能之推斷，故被害人係被上訴人於衝
突中以硬物毆打三次，致受前揭傷害，因而致死甚明。被害人係酩酊之老人，上訴人
自承練過國術，竟持不明硬物施此重手，顯非正當防衛。此外，復有勘驗筆錄、相驗
屍體證明書、驗斷書、相片等在卷可憑，上訴人犯行，事證明確。查頭部為人身之要
害部位，以硬物重擊人之頭部，足以造成傷害，並發生死亡結果，應為上訴人所能預
見，乃上訴人竟仍基於傷害之犯意為之，致被害人死亡，故其傷害行為與被害人之死
亡間，有相當因果關係。因認上訴人成立刑法第二百七十七條第二項前段之傷害人之
身體因而致人於死罪，於法定刑內量處其刑。所為論斷，均有卷存證據資料可資覆按
，從形式上觀察，並無違背法令之情形存在。查被害人身高為一六○公分，有驗斷書
在卷可憑（見相字卷第二十七頁），上訴意旨謂被害人身高一七五公分，以上訴人一
五八公分之身高，不可能打傷被害人之頭頂部云云，顯非依據卷內資料執為指摘之合
法上訴理由。原判決係認定上訴人以硬物打傷被害人致被害人死亡，並非認被害人被
上訴人推倒致死，上訴意旨謂原判決認定上訴人推被害人後仰跌倒致死與卷證不符云
云，亦有誤會。依蔡鳳、張郭豔貞所述，被害人事發當日固曾與一中年計程車司機同
至長興樓小吃店共飲，並因故起爭執，但該司機並未毆打被害人，反而係被害人打該
司機，且原判決已說明被害人與上訴人起爭執之前，並未受傷之理由，是原審未調查
該司機何以先離去之非待證事項，並無上訴意旨所指之調查未盡之違法。又該司機與
被害人起衝突之事實，並不能證明被害人因而受傷，自非有利上訴人之事證，原判決
未予說明，亦無違法。被害人頭部受傷，但頭皮並未流血，外觀並不明顯，故送被害
人就醫之警員徐瑞璋、陳保任未發現被害人受傷，並無違常情，其所述亦非有利上訴
人之證據，原判決對其證言自不須加以說明。上訴人既否認持硬物打傷被害人，則該
硬物為何物，已無從調查，上訴意旨謂係前述司機持黑金剛大哥大手機打傷被害人云
云，並執此指摘原審未調查該司機是否持黑金剛大哥大手機打被害人為違法云云，亦
非執卷內資料執為指摘之適法上訴理由。又事實審法院固得蒐集證據，但以調查證據
為主要職責，刑事訴訟法第三百七十九條第十款祇規定應於審判期日調查之證據而未
予調查者為違法，解釋上應不包括蒐集證據在內，故不得以原審在審判期日未蒐集證
據，指為違法，上訴意旨指摘原審未積極蒐集證據，傳訊事發當日接待過被害人之長
興樓小吃店服務生歐盆及應能目擊被害人如何倒地受傷之嘉布永西藥行老闆為違法云
云，要非適法之上訴理由。至於蔡鳳、張郭豔貞有利上訴人之供述何以不足取，其測
謊紀錄何以不能證明上訴人未犯案，何以認定上訴人犯罪，原判決均已詳其理由。
上訴意旨依憑己見，仍執陳詞指摘原判決採證認事違法，重為事實之爭執，均非合法
之第三審上訴理由。是上訴意旨所指摘原判決違法情事，殊與法律規定得為第三審上
訴理由之違法情形，不相適合。衡以前述說明，其上訴為違背法律上之程式，應予駁
回。
據上論結，應依刑事訴訟法第三百九十五條前段，判決如主文。
中      華      民      國    八十九    年      二      月    二十三    日
                              最高法院刑事第九庭
                                  審判長法官  張  信  雄
                                        法官  賴  忠  星
                                        法官  張  清  埤
                                        法官  張  淳  淙
                                        法官  李  伯  道
      右正本證明與原本無異
                                              書  記  官
中      華      民      國    八十九    年      三      月      一      日


司法院資訊處製作；財團法人民間司法改革基金會備份。
